【裁判字號】    94,訴,3850
【裁判日期】    951128
【裁判案由】    發明專利舉發
【裁判全文】
臺北高等行政法院判決
                                    94年度訴字第03850號
                              .
原      告  美商‧艾文提斯製藥股份有限公司（Aventis
                              .
代  表  人  甲○○○Andr.
訴訟代理人  林志剛律師
複  代理人  廖文慈律師
訴訟代理人  丙○○
被      告  經濟部智慧財產局
代  表  人  蔡練生（局長）
訴訟代理人  丁○○
            戊○○
參  加  人  乙○○
上列當事人間因發明專利舉發事件，原告不服經濟部中華民國94
年10月4 日經訴字第09406136410 號訴願決定，提起行政訴訟，
本院判決如下：
    主  文
原告之訴駁回。
訴訟費用由原告負擔。
    事  實
一、事實概要：原告（公司名稱變更前為赫斯特麥樂羅素股份有
    限公司）於民國（下同）85年2 月23日以「含有啶基烷醇
    化合物之藥學組成物」向被告（原經濟部中央標準局，88
    年1 月26日改制為經濟部智慧財產局）申請發明專利，經被
    告編為第00000000號審查，准予專利，並於公告期滿後，發
    給發明第144240號專利證書。嗣參加人以其有違核准時專利
    法第20條第1 項第1 款及第2 項之規定，不符發明專利要件
    ，對之提起舉發。原告遂於93年2 月18日提出系爭專利申請
    專利範圍更正本，案經被告審查准予更正，並於93年6 月29
    日以（93）智專三（四）02021 字第09320572980 號專利舉
    發審定書為「舉發成立，應撤銷專利權」之處分。原告不服
    ，提起訴願，遭決定駁回，遂提起行政訴訟。本院因認本件
    撤銷訴訟之結果，參加人之權利或法律上利益將受損害，爰
    依職權裁定命獨立參加被告之訴訟。
二、兩造聲明：
    (一)原告聲明：
      1.訴願決定及原處分均撤銷。
      2.訴訟費用由被告負擔。
    (二)被告聲明：
      如主文所示。
三、兩造之爭點：
    1.系爭案申請專利範圍第1 至4 項是否有違核准時專利法第
      20條第2 項進步性之規定？
    2.系爭案申請專利範圍第5 至23項是否有違核准時專利法第
      20條第1 條第1 款新穎性之規定？
    (一)原告主張：
      1.本件被舉發之「含有啶基烷醇化合物之藥學組成物」
        系爭案，其申請專利範圍共23項（93年2 月18日更正本
        ）。其中：
        申請專利範圍第1~4 項所請之可用作抗阻胺劑、抗變應
        性劑或支氣管擴張劑之固態單位劑型之藥學組成物，係
        包含：
        (1)作為活性成份之4-[4-[4-( 羥基二苯基甲基)-1-
          啶基]-1-羥基丁基]-α, α- 二甲基苯醋酸氫氯化物
          之水合物（亦即X 為1 至5）， 以及彼之各個光學異
          構物﹔及
        (2)至少一個惰性成份。
        申請專利範圍第5-23項所請之藥學組成物，係包含：
        (1)作為活性成份之4-[4-[4-(羥基二苯基甲基)-1- 啶
          基]-1-羥基丁基]-a,a-二甲基苯醋酸氫氯化物或其水
          合物（亦即X 為0 至5）， 以及彼之各個光學異構物
          ﹔及
        (2)由一些特定種類之惰性成份所構成的混合物。
        以上各該申請專利範圍之詳細內容，則如93年2 月18日
        之申請專利範圍更正本中所示者。
      2.被告審定本案舉發成立，應撤銷專利權之理由，主要認
        為：本案申請項第1-4 項中X 表示1 至5 之活性成份添
        加惰性成份所成之固態單位劑型之藥學組成物，為熟習
        此項技術之人士所能輕易完成，且未見功效有所增進之
        處，不具進步性，違反行為時專利法第20 條第2項規定
        ﹔而本案申請項第5-23項所請醫藥用途、活性成份、惰
        性成份皆已在證據1至7中有揭示，不具新穎性，違反行
        為時專利法第20條第1項第1款規定。
      3.惟揆諸事實，上述被告之舉發成立的審定，在認定事實
        確有下述錯誤違法之處：
        (1)關於本案申請項第1-4 項所請含有X 表示1 至5 之活
          性成份的藥學組成物方面：
          在舉發證據1 至7 中，只有揭示活性成份4-[4-[4-(
          羥基二苯基甲基)-1-  啶基]-1-羥基丁基]-a,a-二
          甲基苯醋酸氫氯化物無水物，亦即X 為0 者，並無任
          一件證據揭示或暗示有如本案申請項第1-4 項所請之
          藥學組成物，其中活性成份為水合物，亦即X 表示1
          至5者 。可見該些特殊活性成份化學式之X 表示1 至
          5 者，並非能被熟悉該項技術者所能輕易推想出並成
          功製備出來，唯獨本案發明人已經成功製備出該些特
          殊活性成份。且其製法已詳細載明於本案說明書中，
          例如載明於本案實施例22、23與26中。其中包括諸多
          技術竅門，必須每一者皆實際施行，方能成功製出活
          性成份化學式之X 表示1 至5 者。舉發證據1 至7 只
          揭示如本案中活性成份化學式之X 表示0 者，亦即為
          無水物。因此熟悉該項技術者在了解該證據1 至7 之
          內容後，絕不可能輕易推想出並成功製備出如本案中
          之諸水合物，亦即具有X 表示1 至5 者。尤其不可能
          輕易推想出如本案實施例22、23與26中之諸多技術竅
          門。因此，被告所指本案藥學組成物其中活性成份化
          學式之X 表示1 至5 者不具進步性，事實上係缺乏可
          資支持之理論及證據的空話。至於訴願決定機關於其
          訴願決定書第8 頁中論定﹕依據本案實施例22、23、
          26製造水合物的方法有多種方式，且本案說明書第
          21-23 頁述及製備IIIa相關的水合物IIIb之技術可參
          考美國專利第0000000 、0000000 、0000000 號等前
          案，顯然本案所請活性物的水合分子並無困難獲得乙
          節，亦只是一種不明瞭本案實際操作上之技術內容的
          外行話。
          蓋本案申請項第1-4 項之藥學組成物中所含之活性成
          份為X 表示1 至5 之水合物，其化學式為如本案說明
          書第9 頁所示之IIIa。本案說明書第21-23 頁並未敘
          述本案中之活性成份水合物可依照如美國專利第
          0000000 、0000000 、0000000 號等前案所揭示之方
          法製備，而是敘述本案化學式IIIa之水合物可利用例
          如美國專利第0000000 、0000000 、0000000 號等案
          中所揭示之技巧及步驟來製備，其實際之意，係意指
          該水合物IIIa是由本案方法製成，其中可運用到如美
          國專利第0000000 、0000000 、0000000 號等前案所
          揭示之技巧及步驟，例如，可運用此三件美國專利中
          揭示之一般晶體形成方式或溶劑種類，但實際操作上
          之技術內容，如本案實施例22、23與26中包括之各種
          操作參數，例如溶劑之濃度與用量、回流攪拌之時間
          、冷卻之溫度與時間等等，卻與此三件美國專利中揭
          示者不同，亦無法由其輕易推知。因此足證本案申請
          項第1-4 項所請之藥學組成物確實具有進步性。
        (2)關於本案申請項第5-23項所請含有活性成份與特定種
          類惰性成份混合物之藥學組成物方面：
          本案申請項第5-23項中，第5 、8 、11、15與19項為
          獨立項，其他項則為依附於這些獨立項之依附項。其
          中獨立項：第5 項中載明惰性成份包含柯斯卡麥羅素
          鈉、乳糖、微晶纖維素、預凝膠化澱粉及明膠。
          第8 項中載明惰性成份包含微晶纖維素、預凝膠化澱
          粉、明膠、硬脂酸鎂、碳酸鈣及澱粉羥基乙酸鈉。第
          11項中載明惰性成份包含柯斯卡麥羅素鈉、微晶纖維
          素、乳糖、預凝膠化澱粉、明膠及硬脂酸鎂。
          第15項中載明惰性成份包含微晶纖維素、預凝膠化澱
          粉、硬脂酸鎂、碳酸鈣及澱粉羥基乙酸鈉。
          第19項中載明惰性成份包含柯斯卡麥羅素鈉、微晶纖
          維素、預凝膠化澱粉及硬脂酸鎂。
          由此可知，申請項第5 至23項所請之藥學組成物，係
          含有特定惰性成份混合物，而事實上由該種特定惰性
          成份混合物與4-[4-[4-( 羥基二苯基甲基)-1-  啶
          基]-1-羥基丁基]- a,a -二甲基苯醋酸氫氯化物之無
          水物或水合物所製成之藥學組成物，從未被揭示於任
          何先前技術文獻中。即使是證據1 （其所揭示惰性物
          質與本案有重疊者為微晶纖維素、化澱粉及硬脂酸鎂
          ），或證據3 （其所揭示惰性物質與本案有重疊者只
          有微晶纖維素），亦皆未揭示與如本案第5 、8 、11
          、15 與19 項中所載明特定惰性成份組合物完全相同
          之惰性成份組合物，故申請項第5 至23項所請之藥學
          組成物確實具有新穎性。
      4.關於本案之藥學組成物具有較佳的可被吸收性與生體可
        利用率方面：
        原告於訴願理由書附件3 之補充資料中（原告在本件理
        由狀中再以之作為證物），已顯示本案之藥學組成物具
        有較佳的可被吸收性與生體可利用率。其中有例示本案
        說明書第33頁之表5 中各組合物（亦即#1至#7，涵括了
        申請項第5 、8 、11、15與19項中所請之藥學組成物）
        之AUC 數據，以及對照用之組合物H 與J 之AUC 數據。
        結果是：
        組合物#1，#3與#4具有可接受之生體可利用率，範圍在
        與參考組合物相差±20% 之內（以AUC 數據計算）。該
        參考組合物為菲索特芬那定（fexofenadine，亦即4-[4
        -[4-( 羥基二苯基甲基)-1-  啶基]-1-羥基丁基]-α
        , α- 二甲基苯醋酸)在1.5% 冰醋酸／98.5% 丙二醇內
        所形成之溶液。相反地，對照用之組合物H 與J 為不可
        接受之組合物，因為彼等之生體可利用率範圍在與參考
        組合物相差±20% 之外，其值為70.1% 與71.0% 。組合
        物#2、#5 、#6 與#7，則使用另一不同之參考組合物，
        亦即組合物#1。表中所提供之AUC 數據顯示組合物#2、
        #5、#6與#7 之 生體可利用率在與組合物#1比較下為非
        常接近，或甚至稍微較佳，其值為106.56% 、95.8% 、
        93.1% 與105.4% 。 因此，組合物#2、#5、#6與#7之生
        體可利用率亦比組合物H 與J 更高得多，因為組合物#1
        之生體可利用率比組合物H 與J 更高得多。因此，本案
        申請項第5 、8 、11、15 與19 項及其依附項中所請之
        藥學組成物，確實出乎意料之外地具有較佳之可被吸收
        性及生體可利用率。此即足以證明本案中水合活性物與
        惰性成份的藥學組成物具有產生不可預期的相乘性功能
        ，因此足證本案申請項第5至23 項所請之藥學組成物確
        實具有進步性。
        至於訴願決定機關於其訴願決定書第8 頁中論定﹕訴願
        理由書附件3 之數據資料無法說明引證1 、3 之惰性成
        份與活性物之組合物何以不具備本案之較佳可吸收性與
        生體可利用率，是以訴願理由書附件3 仍無法證明本案
        較諸引證更具進步性乙節云云，顯然未明瞭本案只是一
        件專利申請案，並非在做學術研究。因為如原告於前述
        中所解釋的，訴願理由書附件三之數據已證明本案組合
        物#1至#7在與習知組合物（其涵括於例如引證1 、3 中
        ）比較下具有較佳的可被吸收性與生體可利用率，此數
        據即足以支持本案具有進步性，並不須再進一步探究該
        習知組合物為何較本案組合物有較低可吸收性與生體可
        利用率的學理依據。畢竟本案只是一件專利申請案，並
        非在做學術研究。
      5.綜上所陳，本案在與諸引證案比較下確實具有新穎性及
        進步性，完全合乎專利要件，並無不符行為時專利法第
        20條第1 項第1 款與第20條第2 項規定之情形，請予判
        決如訴之聲明所載。
    (二)被告主張：
      1.訴訟理由指稱：參加人所提證據1 至7 中，只有揭示4-
        〔4-〔4-(羥基二苯基甲基)-1 -啶基〕-1-羥丁基〕-
        α，α- 二甲基苯醋酸氫氯化物無水物，並無任何證據
        揭示或暗示系爭專利申請專利範圍第1 至4 項所請之藥
        學組成物，即所謂活性成份化學式Ⅹ表示的1 至5 水合
        物者，該水合物並非熟習該項技術者所能輕易推知並能
        成功製備，被告所為活性成份化學式Ⅹ表示1 至5 者不
        具進步性，係缺乏可資支持之理論及證據的空話，另訴
        願決定機關於訴願決定書中，認為製備水合物亦可參酌
        系爭專利說明書所提的諸美國前案來達成的論點，亦非
        屬實，因系爭專利的實施例22、23與26的操作參數皆與
        美國諸前案不同；而且申請專利範圍第5 至23項所請之
        特定惰性成分組成，與4-〔4-〔4-( 羥基二苯基甲基
        )-1-  啶基〕-1- 羥丁基〕- α，α- 二甲基苯醋酸
        氫氯化物無水物或水合物活性組成，亦無法由證據前案
        所輕易推知，進步性、新穎性皆已符合；原告於訴願理
        由書附件3 中已證明所請組合物＃1 至7 皆具有極佳生
        物可利用性(AUC) 的值，並不需要用以證明證據1 、3
        的效果遠不如系爭專利，才得謂系爭專利具有進步性‧
        ‧‧云云。
      2.惟系爭專利主要特徵係包含：(1)治療上有效量之具有下
        式的4-〔4-〔4-( 羥基二苯基甲基)-1-  啶基〕-1-
        羥丁基〕- α，α- 二甲基苯醋酸氫氯化物：其中X 表
        示範圍從1 至5 之數，以及彼之各個光學異構物；及(2)
        至少一個惰性成份。所請係有關活性物4-〔4-〔4-( 羥
        基二苯基甲基)-1-  啶基〕-1- 羥丁基〕- α，α-
        二甲基苯醋酸氫氯化物及其X 水合物，與惰性成分，而
        活性物的X 範圍從0 至5 之數，當X 為0 時，其所指的
        無水4-〔4-〔4-( 羥基二苯基甲基)-1-  啶基〕-1-
        羥丁基〕- α，α- 二甲基苯醋酸氫氯化物活性成份係
        與證據1 至7 完全相同，另惰性成份亦可由證據1 第5
        欄第4 段膠囊與錠劑的載劑組成之揭示，所包括的微晶
        纖維素，預膠凝化澱粉及硬脂酸鎂之組成而獲知，與系
        爭專利所請無水的活性成分與惰性成份（申請專利範圍
        第5 項以後各項）實屬相同，系爭專利的此部份技術特
        徵已屬公開技術，所請不具新穎性並非無據；而申請專
        利範圍第1 至4 項所請組成物雖包括水合（1 至5 水分
        子）的活性成份與惰性成份，但依據系爭專利說明書中
        所請技術內容，並無資料顯示其水合活性物與惰性成份
        的藥學組成物具有不可預期或相乘性功能產生，雖原告
        於訴願階段補提附件3 的比較資料，惟該資料僅係用於
        證明其與不同惰性材料組合可有不同生物可以利用率，
        以技術特徵而言，活性劑的水合或無水合物，其於舉發
        證據與系爭專利說明書所提前案資料中並無困難性獲取
        ，而就惰性材料而言，舉發證據亦已知利用類同性質的
        微晶纖維素，預膠凝化澱粉及硬脂酸鎂作此劑型的應用
        ，本發明僅係將這些組合作簡易變更，在醫藥用途、活
        性訴求效果上並非不可預期，確屬既有的知識與技術，
        為熟習該項技術人士所輕易思及，當不具進步性至明；
        更何況原告所請系爭專利亦已包括引證證據所舉之前案
        活性劑與惰性成分兩主要特徵；所以綜觀系爭專利整體
        技術內容，實屬運用申請前既有之技術或知識，而為熟
        習該項技術者所能輕易完成者，被告所為舉發成立之審
        定，並無不當。
      3.綜上所述，被告原處分並無違法，敬請駁回原告之訴。
    (三)參加人經受合法通知未曾到場，亦未提出書狀作何陳述。
    理  由
一、按凡利用自然法則之技術思想之高度創作，而可供產業上利
    用者，固得依專利法第19條暨第20條第1 項之規定申請取得
    發明專利。惟其發明如係「申請前已見於刊物或已公開使用
    者」或「運用申請前既有之技術或知識，而為熟習該項技術
    者所能輕易完成時」，仍不得依法申請取得發明專利，復為
    同法第20條第1 項第1 款及第2 項所明定。
二、本件系爭第00000000號「含有啶基烷醇化合物之藥學組成
    物」發明專利案，依93年2 月18日申請專利範圍更正本，其
    申請專利範圍第1 項為一種可用作抗阻胺劑，抗變應性劑或
    支氣管擴張劑之固態單位劑型之藥學組成物，包含：（a）
    治療上有效量之具有下式的4 ﹣[4﹣[4（羥基二苯基甲基）
    ﹣1 ﹣啶基] ﹣1 ﹣羥丁基] ﹣α，α﹣二甲基苯醋酸氫
    氯化物：其中X 水分子之X 表示範圍從1 至5 之數，以及彼
    之各個光學異構物；及（b）至 少一個惰性成份。申請專利
    範圍第5 項為一種可用作抗阻胺劑，抗變應性劑或支氣管擴
    張劑之固態單位劑型之藥學組成物，彼包含：（a）治 療上
    有效量之具有下式的4 ﹣[4﹣[4（羥基二苯基甲基）﹣1 ﹣
    啶基] ﹣1 ﹣羥丁基] ﹣α，α﹣二甲基苯醋酸氫氯化物
    ：其中X 水分子之X 表示範圍從0 至5 之數，以及彼之各個
    光學異構物；及（b ）惰性成份，包括柯斯卡麥羅素鈉，乳
    糖，微晶纖維素，預膠凝化澱粉及明膠。申請專利範圍第8
    項為一種可用作抗阻胺劑，抗變應性劑或支氣管擴張劑之固
    態單位劑型之藥學組成物，彼包含：（a）治 療上有效量之
    具有下式的4 ﹣[4﹣[4 （羥 基二苯基甲基）﹣1 ﹣啶基
    ] ﹣1 ﹣羥丁基] ﹣α，α﹣二甲基苯醋酸氫氯化物：其中
    X 水分子之X 表示範圍從0 至5 之數，以及彼之各個光學異
    構物；及（b）惰 性成份，包含微晶纖維素，預膠凝化澱粉
    、明膠、硬脂酸鎂、碳酸鈣及澱粉羥基乙酸鈉。申請專利範
    圍第11項為一種可用作抗阻胺劑，抗變應性劑或支氣管擴張
    劑之固態單位劑型之藥學組成物，包含：（a）治 療上有效
    量之具有下式的4 ﹣[4﹣[4（羥基二苯基甲基）﹣1 ﹣啶
    基] ﹣1 ﹣羥丁基] ﹣α，α﹣二甲基苯醋酸氫氯化物：其
    中X 水分子之X 表示範圍從0 至5 之數，以及彼之各個光學
    異構物；及（b）惰 性成份，包括柯斯卡麥羅素鈉，乳糖，
    微晶纖維素，預膠凝化澱粉，及明膠及硬脂酸鎂。申請專利
    範圍第15項為一種可用作抗阻胺劑，抗變應性劑或支氣管擴
    張劑之固態單位劑型之藥學組成物，彼包含：（a）治 療上
    有效量之具有下式的4 ﹣[4﹣[4（羥基二苯基甲基）﹣1 ﹣
    啶基] ﹣1 ﹣羥丁基] ﹣α，α﹣二甲基苯醋酸氫氯化物
    ：其中X 水分子之X 表示範圍從0 至5 之數，以及彼之各個
    光學異構物；及（b）惰 性成份，包含微晶纖維素，預膠凝
    化澱粉、硬脂酸鎂、碳酸鈣及澱粉羥基乙酸鈉。申請專利範
    圍第19項為一種可用作抗阻胺劑，抗變應性劑或支氣管擴張
    劑之固態單位劑型之藥學組成物，包含：（a）治 療上有效
    量之具有下式的4 ﹣[4﹣[4（羥基二苯基甲基）﹣1 ﹣啶
    基] ﹣1 ﹣羥丁基] ﹣α，α﹣二甲基苯醋酸氫氯化物：其
    中X水 分子之X 表示範圍從0 至5 之數，以及彼之各個光學
    異構物；及（b）惰 性成份，包含柯斯卡麥羅素鈉，微晶纖
    維素，預膠凝化澱粉及硬脂酸鎂者。而參加人所提之舉發附
    件2A、2B係西元1981年3 月3 日公開的美國第0000000 號專
    利案（下稱引證1）說 明書及技術重點摘譯本；舉發附件3A
    、3B係西元1981年8 月25日公開的美國第0000000 號專利（
    下稱引證2）說 明書及技術重點摘譯本；舉發附件4A、4B係
    西元1994年12月27日公開的美國第0000000 號專利（下稱引
    證3）說 明書及技術重點摘譯本；舉發附件5A、5B係西元
    l991年公開的Journal of Chromatography,571,pp291-297
    頁資料及技術重點摘譯本（下稱引證4）； 舉發附件6 係西
    元1996年發行的MERCK INDEX 第688 頁（說明書）影印本（
    下稱引證5）； 舉發附件7A、7B係西元1995年收載於AAPS
    Annual meeting Contributed Papers Abstracts PPDM 8253
    有關「Mass balance and pharmacokinetics of MDL
    l6,455A in healthy,male volunteers」的文獻資料與技術
    重點摘譯本（下稱引證6）； 舉發附件8A、8B係西元1996年
    1 月收載於The Journal of allergy and
    clinicalimmunology,97 (1),part3,pp435 的 文獻資料與技
    術重點摘譯本（下稱引證7）。 案經被告審查，認引證1 至
    7 所揭示的活性成份為4 ﹣[4﹣[4（羥基二苯基甲基）﹣1
    ﹣啶基] ﹣1 ﹣羥丁基] ﹣α，α﹣二甲基苯醋酸氫氯化
    物，與系爭專利申請專利範圍第5 至23項比較，系爭專利所
    界定的4 ﹣[4﹣[4（羥基二苯基甲基）﹣1 ﹣啶基] ﹣1
    ﹣羥丁基] ﹣α，α﹣二甲基苯醋酸氫氯化物及其水合物中
    ，X 水分子之X 表示範圍從0 至5 之數，當X 為0 時，其所
    指的無水活性成份係與引證1 至7 完全相同；另引證1 第5
    欄第4 段膠囊與錠劑的載劑組成之記載，其所揭示惰性物質
    實已包括系爭專利的微晶纖維素，預膠凝化澱粉及硬脂酸鎂
    ：而引證3 第8 欄第38－46行亦揭示固體劑型之載體如澱粉
    、糖、微晶纖維素等相似作用成份。申請專利範圍第1 至4
    項所請之活性成分雖未見於舉發證據，但其惰性成份已分別
    揭示在引證1 、3 的說明內容中，而用以抗阻胺劑、抗過敏
    性及支氣管擴張劑等用途亦分別揭示在引證1 第1 欄第6 －
    10行、引證2 第5 欄第1-6 行、證據7 第1 欄第2 段（1010
    ）內文第1 －3 行，故所請以X 表示1 至5 之活性成份添加
    惰性成份所作之固態單位劑型之藥學組成物乃為習知技藝之
    運用，而為熟習該項技術者所能輕易完成者，並不具進步性
    。再者，系爭專利申請專利範圍第5 至23項所請醫藥用途（
    抗阻胺劑、抗過敏性及支氣管擴張劑）、活性成份4 ﹣[4
    ﹣[4（羥基二苯基甲基）﹣1 ﹣啶基] ﹣1 ﹣羥丁基] ﹣
    α，α﹣二甲基苯醋酸氫氯化物）、惰性成份（微晶纖維素
    ，預膠凝化澱粉及硬脂酸鎂）已分別於引證1 至7 的技術內
    容揭示，不具新穎性，違反系爭專利核准時專利法第20條第
    1 項第1 款之規定；而申請專利範圍第1 至第4 項所請之藥
    學組成物，當X 表示1 至5 之活性成分添加惰性成份所作之
    固態單位劑型之藥學組成物乃為熟習該項技術者所能輕易完
    成，且未見功效有所增進之處，不具進步性，亦有違系爭專
    利核准時專利法第20條第2 項之規定，乃為舉發成立，應撤
    銷專利權之處分。原告不服，依序提起訴願及行政訴訟；兩
    造之主張各如事實欄所載，其爭點厥為系爭案申請專利範圍
    第1 至4 項是否有違核准時專利法第20條第2 項進步性之規
    定？又系爭案申請專利範圍第5 至23項是否有違核准時專利
    法第20條第1 條第1 款新穎性之規定？
三、經查，原告起訴意旨略謂：參加人所提引證1 至7 中並無任
    一件揭示如系爭案申請專利範圍第1 項至第4 項所請的藥學
    組成物，其化學式的活性成份表示1 至5 的水合物，該水合
    物並非被熟習該項技術者所能輕易推知並能成功製備，被告
    所為活性成份化學式Ⅹ表示1 至5 者不具進步性，係缺乏可
    資支持之理論及證據的空話，另訴願決定認為製備水合物亦
    可參酌系爭專利說明書所提的諸美國前案來達成的論點，亦
    非屬實，因系爭專利的實施例22、23與26的操作參數皆與美
    國諸前案不同；另申請專利範圍第5 至23項所請之特定惰性
    成分組成，引證諸案亦未完全揭示，故有新穎性；且本案之
    藥學組成物具有較佳的可被吸收性與生體可利用率，原告於
    訴願理由書附件3 中已予證明，故有進步性云云。
四、本院之判斷如下：
    (1)本案申請專利範圍獨立項包括有第1、5、8、11、15、19
      項等藥學組成物的請求；其中，第1 項所請包括一活性物
      具有1 至5 的水合分子與惰性成份，其他各獨立項則包括
      活性成份具有0 至5 的水合分子與惰性成份。系爭專利主
      要特徵在其利用活性物的水合（1 至5）、 無水物與惰性
      成份所共同組成的抗阻胺劑，抗變應性劑或支氣管擴張劑
      之固態單位劑型之藥學組成物；而引證1 至4 及引證6 、
      7 中實已揭示所請活性物成份。另根據引證1 第5 欄第4
      段亦有膠囊與錠劑的載劑組成之揭示，其所揭示惰性物質
      實已包括系爭專利的微晶纖維素，預膠凝化澱粉及硬脂酸
      鎂之組成，而引證3 第8 欄第38-46 行亦揭示固體劑型之
      載體如澱粉、糖、微晶纖維素等相似作用成份，系爭專利
      所請無水的活性成分與惰性成份（即申請專利範圍第5 項
      至第24項）已屬公開的技術，應不具新穎性。
    (2)系爭專利申請專利範圍第1 至4 項所請組成物雖包括水合
      （1 至5 水分子）的活性成分與惰性成份，但依據系爭專
      利所請技術內容中，並無資料顯示其水合活性物與惰性成
      份的藥學組成物具有不可預期的相乘性功能產生，且所請
      用於抗阻胺劑，抗變應性劑或支氣管擴張劑之用途亦與習
      知無異。另依據系爭專利的實施例22、23、26所述製造水
      合物的方法亦可以有多種方式獲得，更何況系爭專利於說
      明書第21至23頁中亦述及製備IIIa 相關的水合物IIIb 之技
      術可參考美國第0000000 、0000000 、0000000 號等諸前
      案，顯然本發明所請活性物的水合分子並無困難獲得。且
      系爭專利所請主要技術特徵亦非僅涉及此活性物水合分子
      的有無，而是在於該藥學組成物的活性物與惰性成份之組
      合，而這些組合所作的活性物水合分子並無困難獲得，其
      所作簡易變更確屬既有的知識與技術，為熟習該項技術人
      士所輕易思及，並不具進步性。
    (3)原告雖於訴願階段另舉訴願附件3 之補充數據資料，主張
      系爭專利中含有特定惰性成份組合之藥學組成物具有較佳
      功效云云；惟引證1 與引證3 業已揭露系爭專利之微晶纖
      維素，預膠凝化澱粉、硬脂酸鎂以及固體劑型之載體如澱
      粉、糖、微晶纖維素等相似作用成份，已如前述，訴願附
      件3 之數據資料無法說明引證1 、3 之惰性成份與活性物
      之組合何以不具備系爭專利之較佳可吸收性與生體可利用
      率，是以訴願附件3 仍無法證明系爭專利較引證1 、3 更
      具進步性。
    (4)引證5 僅揭示西元1996年，無月、日之標示，依專利審查
      基準，推定為該年之末日發行者（即民國85年12月31日）
      ，故引證5 公開日期晚於系爭專利申請日（85年2 月23日
      ），無法證明系爭專利有違核准時專利法第20條第1 項第
      1 款或第2 項規定；惟此尚不影響本件之結論，併此說明
      。
五、綜上所述，系爭專利有關組合物之兩項主要特徵，包括活性
    物的無水物之單位劑別之藥學組成，以及水合物與惰性成份
    的共同組成；其中申請專利範圍第5 至23項所請活性無水物
    屬舉發證據所揭示的習知技術，應不具新穎性；而申請專利
    範圍第1 至4 項所請活性物的水合分子屬熟習該項技術人士
    所輕易思及，應不具進步性；原告所訴，核不足採。從而，
    被告以系爭專利違反核准時首揭專利法第20條第1 項第1款
    及第2 項規定，所為舉發成立，應撤銷專利權之處分，洵無
    違誤，訴願決定予以維持，亦無不合。原告訴請撤銷訴願決
    定及原處分，為無理由，應予駁回。
據上論結，本件原告之訴為無理由，依行政訴訟法第98條第3 項
前段，判決如主文。
中    華    民    國    95    年    11    月   28     日
                        第七庭審判長法  官  李得灶
                                    法  官  黃秋鴻
                                    法  官  李玉卿
上為正本係照原本作成。
如不服本判決，應於送達後20日內，向本院提出上訴狀並表明上
訴理由，如於本判決宣示後送達前提起上訴者，應於判決送達後
20日內補提上訴理由書（須按他造人數附繕本）。
中    華    民    國    95    年    11    月   28     日
                                    書記官  蔡逸萱


司法院資訊處製作；財團法人民間司法改革基金會備份。
